【裁判字號】    98,上,165
【裁判日期】    980630
【裁判案由】    履行契約
【裁判全文】
臺灣高等法院臺中分院民事判決  98年度上字第165號
上  訴  人  甲○○
上  訴  人  丙○○
前列二人共同
訴訟代理人  陳國偉律師
被上訴人    乙○○
上列當事人間請求履行契約事件，上訴人對於民國98年4月3日臺
灣彰化地方法院97年度訴字第866號第一審判決提起上訴，本院
於98年6月16日言詞辯論終結，判決如下：
    主  文
原判決主文第一項關於命上訴人甲○○辦理不動產所有權移轉登
記部分，暨訴訟費用之裁判均廢棄。
上開廢棄部分，被上訴人在第一審之訴駁回。
丙○○之上訴駁回。
甲○○上訴部分，第一、二審訴訟費用由被上訴人負擔；丙○○
上訴部分，第二審訴訟費用由上訴人丙○○負擔。
    事實及理由
壹、訴訟要旨：
一、被上訴人乙○○主張：查坐落彰化市○○段西門小段390之5
    地號、面積58平方公尺土地（下稱系爭土地或不動產），為
    被上訴人及上訴人甲○○、丙○○等三人共有，每人應有部
    分各為三分之一。又系爭土地上之建物即坐落彰化市○○段
    西門小段1042建號；即門牌彰化市○○里○○路270號四層
    樓建物、總面積155．76平方公尺（下稱系爭建物或不動產
    ），為被上訴人及上訴人甲○○等二人共有，每人應有部分
    各為二分之一。又先前兩造間分割共有物訴訟（即原法院96
    年度訴字第1093號；下簡稱系爭分割共有物事件）審理中，
    於民國（下同）97年04月16日言詞辯論期日，兩造間當庭達
    成協議如下：即系爭不動產（含建物及土地）價值新台幣（
    下同）555萬元，而上訴人甲○○占218萬元，上訴人丙○○
    占118萬元，及被上訴人乙○○占219萬元，並達成被上訴人
    分別以價金218萬元、118萬元，向上訴人甲○○及丙○○二
    人購買渠等所有系爭不動產之合意，而成立系爭不動產買賣
    契約。嗣被上訴人再與上訴人丙○○於97年4月25日訂立書
    面不動產買賣契約書。又兩造於系爭分割共有物事件中已就
    價金之給付為特別之約定：即上訴人要求被上訴人乙○○應
    該於97年5月5日前先付訂金（45萬元），其他尾款等貸款後
    再給付．．．」，職是，上訴人等應先有協同辦理所有權移
    轉登記之義務。又被上訴人依約交付訂金45萬元予上訴人甲
    ○○遭拒，進將該筆訂金提存法院，而上訴人丙○○亦拒依
    約履行。為此被上訴人依民法第348條買賣標的物移轉登記
    請求權之法律關係，訴請上訴人等二人將渠等所有系爭不動
    產所有權移轉登記予被上訴人（查原審判決被上訴人全部勝
    訴）。又按當事人互相表示意思一致者，無論其為明示或默
    示，契約即為成立。當事人對於必要之點，意思一致，而對
    於非必要之點，未經表示意思者，推定其契約為成立，關於
    該非必要之點，當事人意思不一致時，法院應依其事件之性
    質定之，民法第153條定有明文。查不動產買賣之債權契約
    ，其價金及標的物，屬買賣契約必要之點，本件兩造間就系
    爭不動產之買賣，業於97年4月16日系爭分割共有物事件中
    ，就買賣標的物及總價金等必要之點，意思表示一致，則兩
    造間就系爭不動產之買賣契約，當已合法、有效成立。至於
    上訴人一再爭執之土地增值稅、代書費用等等，顯非屬契約
    必要之點，兩造當時既未特別約定，自應依相關法律規定辦
    理，尚不能據此即認買賣契約未成立。又被上訴人既依約將
    給付訂金45萬元，依法提存法院，則上訴人即負有不動產過
    戶之義務，至於買賣價金之尾款，需待被上訴人貸款後再為
    給付。從而，本件依兩造買賣契約之約定，系爭不動產之過
    戶，與買賣價金尾款間，並無民法第264條同時履行抗辯之
    適用。又按民法第88條之規定，係指意思表示之內容或表示
    行為有錯誤者而言，與為意思表示之動機有錯誤之情形有別
    （最高法院51年台上字第3311號判例意旨可參）。而所謂之
    動機錯誤指意思表示緣由或其目的之錯誤，即表意人在其意
    思形成的過程中，對其決定為某特定內容意思表示具有重要
    性的事實認知不正確。是上訴人縱有動機錯誤，亦不得撤銷
    或解除已合法成立之買賣契約等詞。為此求為判決駁回對造
    之上訴。
二、上訴人甲○○、丙○○則以：按不動產買賣，因標的金額龐
    大，兩造當事人所需達成合致之事項甚多，不宜輕率，故實
    務運作均訂立書面不動產買賣契約，以示慎重，並杜事後之
    爭議，而達成保障私權及預防訴訟之目的，此亦與新修正民
    法第166之1條增訂：「契約以負擔不動產物權之移轉、設定
    或變更之義務為標的者，應由公證人作成公證書。」要式行
    為之立法意旨相同（查依民法債編施行法第36條第2項但書
    規定：『但民法第一百六十六條之一施行日期，由行政院會
    同司法院另定之』。是該條條文尚未施行）。又按當事人對
    於必要之點，意思一致。而對於非必要之點，未經表示意思
    者，推定其契約為成立，關於該非必要之點，當事人意思不
    一致時，法院應依其事件之性質定之。民法第153條第2項定
    有明文。是縱認本件當事人間就系爭買賣契約之必要之點已
    有意思表示之合致，系爭買賣契約僅為推定成立，並不可據
    以視為系爭買賣契約已然成立。查兩造固於原法院97年度訴
    字第1093號分割共有物案，於97年4月16日言詞辯論期日，
    就系爭房地達成總價555萬元之協議，惟其關於稅負（尤其
    土地增值稅）負擔、點交方式及違約罰則等影響出售、應買
    及價金等重要之點則未達成合致，是系爭房地之買賣尚未成
    立。退步言，縱鈞院認兩造間買賣契約已達合致，惟關於賦
    稅及代辦費用負擔（尤其是土地增值稅）已高達50餘萬元，
    上訴人等訂約時若知其該情事者，即不為出售系爭房地之意
    思表示，為此依民法第88條規定，撤銷同意出售系爭房地之
    意思表示。又上訴人甲○○於97年5月21日於系爭分割共有
    物事件言詞辯論期日，業已陳述兩造間未達成買賣契約，以
    為解除之意思表示；另上訴人丙○○亦於97年5月13日以彰
    化南瑤郵局第197號存證信函行使撤銷及解除之意思表示。
    是本件系爭不動產買賣契約即未成立，被上訴人自不得據此
    未成立之買賣契約請求上訴人等移轉系爭不動產之應有部分
    。退萬步言，縱兩造間成立系爭不動產買賣契約，惟兩造亦
    約定被上訴人應給付上訴人甲○○價金218萬元，故被上訴
    人縱提存45萬元，惟於未給付218萬元價金前，上訴人甲○
    ○尚無移轉系爭房地應有部分之義務。況按因契約互負債務
    者，於他方當事人未為對待給付前，得拒絕自己之給付。民
    法第264條第1項定有明文。故於被上訴人未給付全部價金前
    ，上訴人自得拒絕移轉系爭不動產之應有部分等詞置辯。為
    此求為判決：(一)原判決廢棄。(二)上開廢棄部分，被上訴人在
    第一審之訴駁回。(三)第一、二審訴訟費用由被上訴人負擔。
貳：法官協議兩造爭點整理：（見本審卷第36頁反頁至第37頁反
    頁）
一、兩造不爭執事項：
  (一)坐落彰化市○○段西門小段390之5地號、地目建、面積58平
    方公尺系爭土地，為乙○○及甲○○、丙○○等三人共有，
    每人應有部分各三分之一。又上開系爭土地上之建物即坐落
    彰化市○○段西門小段1042建號、門牌彰化市○○里○○路
    270號、總面積155．76平方公尺；一層面積：26．08平方公
    尺、二層面積：38．94平方公尺、三層面積：38．94平方公
    尺、四層面積：38．94平方公尺、騎樓12．86平方公尺系爭
    建物，為乙○○及甲○○等二人共有；每人應有部分各為二
    分之一。
  (二)兩造於彰化地方法院96年度訴字第1093號分割共有物事件97
    年4 月16日言詞辯論期日審理時，筆錄記載：
  『彰化地方法院96年度訴字第1093號分割共有物事件於97年4
    月16日言詞辯論筆錄：
    原告（即甲○○，下同）訴訟代理人：
    如果被告（即丙○○、乙○○，下同）出價超過550萬元（
    包括土地及建物）我們就賣地。
    被告乙○○：
    願以總價555萬元（包含建物及土地）購買（由原告分得218
    萬，被告丙○○分得118萬元），但他們要協同我辦理貸款
    。同意於二個月內辦理完成，否則同意由原告依相同條件購
    買。
    被告丙○○：
    同意被告乙○○的出價。
    原告訴訟代理人：
    同意被告乙○○的出價，但她應該於97年5月5日前先付部分
    的訂金（45萬元），其他尾款等貸款後再給。
    被告乙○○：
    會於97年5月5日前先付訂金45萬元給原告，否則同意由原告
    依相同條件向我購買。（簽名：乙○○）
    法官：
    原告及被告丙○○應提供相關權狀協助乙○○辦理銀行貸款
    事宜。』
  (三)嗣後甲○○拒絕受領訂金45萬元，乙○○乃於97年5月5日以
    彰化地方法院97年度存字第682號提存事件，對甲○○提存
    訂金45萬元。
  (四)丙○○於97年4月25日與乙○○就丙○○所有坐落彰化市○
    ○段西門小段390-5地號應有部分三分之一及坐落同小段39
    0-15地號土地應有部分三分之一，簽訂書面之不動產買賣契
    約書，約定買賣總價款為118萬元，並約定付款方式為：「
    雙方於法院約定座落彰化市○○段西門小段390-5、390-15
    、同段1042建號所有共有人辦理所有權買賣移轉登記後向金
    融機關辦理貸款後支付。」
  (五)丙○○以上開契約書之簽訂對其權益損害至大為由，於97年
    5 月13日以彰化南瑤郵局第197 號存證信函向乙○○為撤銷
    及解除契約之意思表示。
二、兩造爭執事項：
  (一)兩造於彰化地方法院96年度訴字第1093號分割共有物事件中
    ，於97年4月16日言詞辯論期日審理時就系爭土地、建物所
    為買賣之意思表示是否達成合致而成立？
  (二)倘買賣契約成立，甲○○、丙○○等二人之意思表示是否有
    錯誤而得依民法第88條規定撤銷其意思表示？
  (三)丙○○主張解除97年4月25日系爭不動產書面買賣契約侵害
    其權益甚大（訂金未付，價金不夠），是否有解除權發生之
    原因？
  (四)甲○○、丙○○等二人可否依民法第264條第1項規定行使同
    時履行抗辯？
參、得心證之理由：
一、被上訴人主張兩造就系爭不動產業成立買賣契約，上訴人應
    依約移轉系爭不動產所有權之義務云云，然為上訴人所否認
    ，並以前詞置辯，是本件首應審究者，厥為兩造間就系爭不
    動產，是否成立買賣契約？茲分述如下：
  (一)按當事人互相表示意思一致者，無論其為明示或默示，契約
    即為成立。又當事人對於必要之點，意思一致，而對於非必
    要之點，未經表示意思者，推定其契約為成立，關於該非必
    要之點，當事人意思不一致時，法院應依其事件之性質定之
    ，民法第153條第1、2項固定有明文。惟按不動產之買賣，
    除標的物及價金外，尚涉及付款方法、稅負、點交、費用及
    違約等重要事項，故買賣預約，雖非不得就標的物及價金等
    項先為擬定，以作為訂立本約之張本，究不能因此即認買賣
    契約業已成立（最高法院80年度台上字第1883號裁判參照）
    。
  (二)經查兩造雖於彰化地方法院96年度訴字第1093號分割共有物
    事件審理時，於97年4月16日言詞辯論期日就系爭不動產（
    含土地、建物）之價金，達成前開不爭執事項第(二)項所示合
    意，然兩造就涉及系爭不動產有關付款方法、稅負、點交、
    費用及違約等重要事項，並未達成合意，是兩造於97年4月
    16日系爭分割共有物事件言詞辯論期日就系爭不動產之標的
    物及價金之合意，僅係成立買賣「預約」，要難謂已成立買
    賣「本約」。故被上訴人主張兩造於97年4月16日系爭分割
    共有物事件言詞辯論期日，業就系爭不動產成立買賣「本約
    」云云，顯不足取。又被上訴人乙○○與上訴人甲○○間既
    尚未成立買賣「本約」，則被上訴人逕依民法第348條規定
    ，訴請上訴人甲○○將其所有系爭不動產之所有權移轉登記
    予被上訴人云云，顯無理由。是原審逕判令如被上訴人請求
    （即原判決主文第一項），顯有未洽，應予撤銷改判。
  (三)又按買賣預約，固非不得就標的物及其價金，或其他事項之
    範圍先為擬定，作為將來訂立本約之張本，惟預約與本約究
    非同一，其內容未必盡同，通常均由當事人就預約所擬定之
    範圍進行商議，於獲得具體之結論後，再據以訂立本約（最
    高法院79年度台上字第1357號裁判參照）。經查上訴人丙○
    ○再於97年4月25日與被上訴人乙○○就丙○○所有坐落彰
    化市○○段西門小段390-5地號應有部分三分之一及坐落同
    小段390-15地號土地應有部分三分之一，簽訂書面之不動產
    買賣契約書，約定買賣總價款為118萬元乙節，為兩造所不
    爭執，並有該系爭不動產買賣契約書乙件在卷可按（見原審
    卷第25-28頁）。再查該系爭不動產買賣契約書其第1、2、3
    、7、9、10、12條，及其他約定事項等，分別就系爭不動產
    買賣有關之標的物、價金、付款方法、稅負、點交、費用及
    違約等重要事項，加以明文約定，揆諸上開說明，被上訴人
    乙○○與上訴人丙○○就系爭不動產成立買賣「本約」。至
    該系爭不動產契約書，雖增加另筆同小段390-15地號土地，
    然上訴人丙○○既自認390-15地號土地為道路用地等詞在卷
    （見本審卷第48頁），而被上訴人又陳稱：「．．．買賣標
    的390-15地號係道路用地，代書說道路沒有在買賣的，所以
    丙○○說那道路用地沒有用，當時答應一起賣給我，，」等
    詞在卷（見本審卷第56頁反面），且兩造業將390-15地號土
    地明載於系爭不動產契約書中第1條不動產標示欄內，有該
    系爭不動產契約書可按，揆諸前開說明，自無礙買賣「本約
    」之成立。是上訴人抗辯，系爭不動產買賣契約書，因增加
    390-15地號土地，而未意思表示合致云云，顯有誤會。
二、次按民法第88條第1、2項固規定：「意思表示之內容有錯誤
    ，或表意人若知其事情即不為意思表示者，表意人得將其意
    思表示撤銷之。但以其錯誤或不知事情，非由表意人自己之
    過失者為限」；「當事人之資格或物之性質，若交易上認為
    重要者，其錯誤，視為意思表示內容之錯誤」。惟按民法第
    八十八條之規定，係指意思表示之內容或表示行為有錯誤者
    而言，與為意思表示之動機有錯誤之情形有別，最高法院51
    年台上字第3311號著有判例。又該條條文所謂「錯誤」，乃
    指表意人內心之效果意思與外部之表示行為不一致而言。至
    於動機錯誤者，乃意思表示緣由之錯誤，即表意人在其意思
    形成之過程中，對於就其決定為某特定內容意思表示具有重
    要性之事實，認識不正確之謂。查上訴人丙○○與被上訴人
    就系爭不動產既先成立買賣「預約」，繼成立買賣「本約」
    ，業如前述，且上訴人丙○○就系爭不動產之標的物及價金
    均明載於契約書中，有該系爭不動產買賣契約書可按，則上
    訴人丙○○構成意思表示內涵之效果意思，與其表示於外之
    表示內容，完全合，並無錯誤可言。至本件上訴人丙○○
    出售系爭不動產扣除應納稅額後，實際得獲取之利益若干？
    屬於上訴人丙○○成立買賣契約時之動機問題，要與錯誤無
    關。是上訴人丙○○抗辯伊依民法第88條錯誤規定，撤銷系
    爭不動產之買賣契約云云，顯屬無據。
三、復按契約之解除者，指當事人之一方因行使解除權而使契約
    自始歸於消滅，以回復訂立契約以前之狀態。又解除權發生
    之原因有二：一為當事人以契約訂定者，謂約定解除權，二
    為因法律之規定（如給付不能、給付遲延、不完全給付），
    謂法定解除權。申言之，解除契約，除當事人間有保留解除
    權之特別約定外，非有法律所認之解除權不得為之，最高法
    院23年上字第3968號著有判例。本件依上述兩造系爭不動產
    買賣契約書之約定，兩造並未明確約定解除權之事由，上訴
    人丙○○雖於97年5月13日以彰化南瑤郵局第197號存證信函
    （見原審卷第97頁）為解除契約之意思表示，惟其解除尚乏
    法律依據，自不生解除契約之效力，況丙○○解除契約之事
    由係「上開契約書之簽訂對其權益損害至大」（有上開郵局
    存證信函為憑），此亦不符法定解除權之要件，是上訴人丙
    ○○主張已行使解除權，發生解除買賣契約之效力云云，難
    認有理由。另系爭不動產買賣契約書第3條有關付款約定，
    並無定金約定，有該契約書可考，是上訴人丙○○逕以被上
    訴人未付定金為由，解除契約云云，顯無理由。抑有進者，
    契約之解除，除當事人間另有約定或具備法定解除之要件外
    ，並無得以「錯誤」為原因解除契約之法律明文。（最高法
    院82年度台上字第2263號裁判參照），是上訴人丙○○主張
    以錯誤為由，解除契約云云，顯不合法。
四、又按因契約互負債務者，於他方當事人未為對待給付前，得
    拒絕自己之給付。但自己有先為給付之義務者，不在此限，
    民法第264條定有明文。查被上訴人與上訴人丙○○就系爭
    不動產業成立買賣「本約」，已如前述，並有該契約書乙件
    可證，又查簽訂不動產買賣契約書第2條約定買賣總價款為
    118萬元，第3條付款方式：詳如「其他約定事項」，亦有該
    契約書乙件可考。且契約書「其他約定事項」明載：「雙方
    於法院約定座落彰化市○○段西門小段390-5、390-15．．
    共有人辦理所有權買賣移轉登記後向金融機關辦理貸款後支
    付」，即付款方式乃約定後付方式，簡言之，丙○○先有移
    轉系爭不動產所有權予被上訴人之義務，再由被上訴人向金
    融機關辦理抵押貸款，始支付價金。是上訴人丙○○主張民
    法第264條同時履行抗辯權，拒絕先移轉系爭不動產之所有
    權云云，顯無理由。
五、綜上，被上訴人與上訴人甲○○間就系爭不動產，尚未成立
    不動產買賣契約，則被上訴人逕依民法第348條規定，訴請
    上訴人甲○○將其所有系爭不動產之所有權移轉登記予被上
    訴人云云，顯無理由。又被上訴人與上訴人丙○○就系爭不
    動產，業成立不動產買賣契約，則被上訴人依民法第348條
    規定，訴請上訴人丙○○將其所有系爭不動產之所有權移轉
    登記予被上訴人乙節，於法有據。
肆、綜上所述，被上訴人本於民法第348條買賣標的物移轉登記
    請求權之法律關係，訴請上訴人丙○○將其所有系爭不動產
    之所有權移轉予被上訴人，為有理由，應予准許。至被上訴
    人依民法第348條規定，訴請上訴人甲○○將其所有系爭不
    動產之所有權移轉予被上訴人，為無理由，應予駁回。原審
    就上開甲○○不應准許部分，為上訴人甲○○敗訴之判決，
    自有未洽。甲○○上訴意旨就此部分指摘原判決不當，求予
    廢棄改判，為有理由。至於上開丙○○應准許部分，原審判
    如被上訴人之請求，核無違誤，丙○○上訴意旨，就此部分
    ，仍執陳詞，指摘原判決不當，求予廢棄，為無理由，應駁
    回其上訴。
伍、本件事證已臻明確，兩造其餘攻擊或防禦方法及所提證據，
    均與本院心證之形成，不生影響，爰不一一再加以論述，併
    此明。
陸、據上論結，本件甲○○上訴為有理由，丙○○上訴為無理由
    ，依民事訴訟法第四百五十條、第四百四十九條第一項、第
    七十八條、第七十九條，判決如主文。
中    華    民    國    98    年    6     月    30    日
            民事第七庭    審判長法  官  童 有 德
                                法  官  曾 謀 貴
                                法  官  陳 繼 先
以上正本係照原本作成。
乙○○得上訴。
丙○○不得上訴。
如對本判決上訴，須於收受判決送達後20日內向本院提出上訴書
狀，其未表明上訴理由者，應於提出上訴後20日內向本院提出上
訴理由書（須按他造人數附具繕本）。
上訴時應提出委任律師為訴訟代理人之委任狀。具有民事訴訟法
第466條之1第1項但書或第2項之情形為訴訟代理人者，另應附具
律師及格證書及釋明委任人與受任人有該條項所定關係之釋明文
書影本。
                                書記官  陳 三 軫
中    華    民    國    98    年    6     月    30    日
                                                      Ｖ


司法院資訊處製作；財團法人民間司法改革基金會備份。
